【裁判字號】    90,自,643
【裁判日期】    901121
【裁判案由】    違法
【裁判全文】
臺灣臺北地方法院刑事判決                            九十年度自字第六四三號
    自  訴  人  丙○○
    被      告  丁○○
                甲○○
                吳紹起
                戊○○
                乙○○
    共      同
    指定辯護人  本院
右列被告等因瀆職案件，經自訴人提起自訴，本院判決如左：
    主  文
本件自訴不受理。
    理  由
一、自訴意旨詳如自訴狀（如附件）所載。
二、按犯罪之被害人得提起自訴；不得提起自訴而提起者，應諭知不受理之判決；且
    此項判決得不經言詞辯論為之，此觀諸刑事訴訟法第三百十九條第一項前段、第
    三百三十四條、第三百四十三條、第三百零七條規定自明；次按刑事訴訟法上所
    稱之犯罪被害人，係指犯罪當時之直接被害人而言，刑法第一百三十條之公務員
    廢弛職務釀成災害罪係侵害國家法益之罪，縱釀成災害結果於個人權益不無影響
    ，但該罪其直接受害者究為國家並非個人，個人即非因犯罪而同時被害者，自不
    得提起自訴。此外，妨害國幣懲治條例，所欲保護之客體，即為中央政府或其授
    權機構所發行之紙幣或硬幣，是若國幣遭偽造，受損害之法益，自係因國幣之發
    行所建立之金融及經濟交易秩序，故該罪之保護法益，仍為國家法益，個人若因
    偽造國幣之流通，而受有損害，自亦非直接受害人，不得提起自訴。
三、本件自訴人認被告丁○○、甲○○、吳紹起等三人均任職中央銀行，竟在無法律
    依據之情形下，欲發行新版新台幣（下同）二百元、二千元、五千元、一萬元之
    紙鈔，致使通貨膨脹，尤其被告甲○○，擔任中央銀行業務局局長，匯率管理不
    當，又主張發行新版大鈔，因認渠等共同涉犯刑法第一百三十條之瀆職罪及妨害
    國幣懲治條例第三條之偽造國幣罪（依自訴人到庭陳明之自訴事實內容，堪認自
    訴人所指涉者為上開之罪）；又被告戊○○、乙○○分別係總統府、行政院之秘
    書長，竟對自訴人以郵寄方式舉發被告丁○○、甲○○、吳紹起等人之上開犯行
    ，置若罔聞，顯亦涉犯幫助偽造國幣及瀆職罪之行為，並提出報紙一份為其主要
    論據。惟查：前揭刑法第一百三十條及妨害國幣懲治條例第三條均係為侵害國家
    法益之犯罪，自訴人個人並非本件犯罪之直接被害人，揆諸首揭說明，依法即不
    得提起自訴，其就不得提起自訴之事實提起本件自訴，爰不經言詞辯論，逕為不
    受理之判決。
四、此外，中央銀行係依中央銀行法第十三條第一項之規定發行貨幣，並訂定中央銀
    行發行新台幣辦法，報經行政院以八十九年一月二十六日臺八十九財字第０二四
    七二號令發佈施行，且新版新台幣之發行，已另依該法第十五條第二項之規定，
    將所擬發行之面額及圖案報經行政院核定，目前已發行一千元、五百元、一百元
    券，未來擬發行二百元、二千元券，並無發行一萬元卷之計畫等情，有中央銀行
    函覆本院之資料一份可資為憑，足見自訴人指述被告等人發行國幣，未有法律依
    據，容有誤會，附此敘明。
據上論斷，應依刑事訴訟法第三百三十四條、第三百四十三條、第三百零七條，判決
如主文。
中    華    民    國    九    十    年   十一   月       二十一         日
                                        臺灣臺北地方法院刑事第七庭
                                            法  官  蔡  世  祺
右正本證明與原本無異。
如不服本判決應於送達後十日內向本院提出上訴狀。
                                            書記官  李  文  椿
中    華    民    國    九    十    年   十一   月         三十         日


司法院資訊處製作；財團法人民間司法改革基金會備份。
